ACORDAO-COMPLETO-2402765

ACÓRDÃO 888/2020 ATA 11/2020 - PLENÁRIO

VISTOS, relatados e discutidos estes autos de Monitoramento dos Acórdão 989/2017-TCU-Plenário e 2.092/2017-TCU-Plenário, decorrentes de auditoria de conformidade,
ACORDAM os Ministros do Tribunal de Contas da União, reunidos em sessão do Plenário Câmara, diante das razões expostas pelo relator, em:
9.1. dar ciência à Agência Nacional de Transportes Aquaviários de que o item 38 do Manual de Análise e Fiscalização do Projeto Executivo em Arrendamentos Portuários, instituído por meio da Resolução-Antaq 5.408/2017, está em contradição com o parágrafo único do art. 99 da Portaria do Ministério da Infraestrutura 530/2019, no que tange ao procedimento a ser adotado em caso de silêncio da Agência Reguladora transcorrido todo o prazo regimental para análise dos projetos executivos apresentados por arrendatários visando ao benefício da prorrogação antecipada, com vistas à adoção de providências internas para harmonização das normas;
9.2. revogar a medida cautelar de que trata o item 9.5 do Acórdão 2486/2018-TCU-Plenário;
9.3. restituir os autos à SeinfraPortoFerrovia para continuidade do monitoramento.

Monitoramento de acórdãos proferidos em processo de auditoria realizada com o objetivo de avaliar os procedimentos adotados na prorrogação antecipada de contratos de arrendamentos portuários.

Agência Nacional de Transportes Aquaviários; Ministério dos Transportes, Portos e Aviação Civil (extinta).

3. Interessados/Responsáveis: não há.

13.1. Ministros presentes: José Mucio Monteiro (Presidente), Walton Alencar Rodrigues (Relator), Benjamin Zymler, Augusto Nardes, Aroldo Cedraz, Raimundo Carreiro, Ana Arraes, Bruno Dantas e Vital do Rêgo.
13.2. Ministros-Substitutos presentes: Augusto Sherman Cavalcanti, Marcos Bemquerer Costa, André Luís de Carvalho e Weder de Oliveira.

WALTON ALENCAR RODRIGUES

Adoto, como relatório, a instrução da unidade técnica (peças 115-117) :
1.	Cuidam os autos de monitoramento dos Acórdão 989/2017-TCU-Plenário e 2.092/2017- TCU-Plenário, ambos de relatoria do Ministro Walton Alencar Rodrigues. O primeiro acórdão foi prolatado no âmbito do TC Processo 012.558/2016-8, que tratou de auditoria realizada com o objetivo de avaliar os procedimentos adotados pela extinta Secretaria de Portos da Presidência da República (SEP/PR) e pela Agência Nacional de Transportes Aquaviários (Antaq) na prorrogação antecipada de contratos de arrendamentos portuários. 
2.	Já o segundo acórdão foi emanado no âmbito do TC Processo 022.268/2017-0, processo que tratou de monitoramento do Acórdão 989/2017-TCU-Plenário e que trouxe novas deliberações acerca das prorrogações antecipadas de contratos do setor portuário.
3.	Salienta-se que, nos termos do art. 57 da Lei 13.844/2019, houve a transformação do Ministério dos Transportes, Portos e Aviação Civil (MTPA) , que exercia as competências da extinta SEP/PR, em Ministério da Infraestrutura (Minfra) . Desse modo, eventuais remissões que sejam feitas nesta instrução à SEP/PR ou ao MTPA se aplicam, atualmente, ao Minfra.
HISTÓRICO
4.	O presente monitoramento dos Acórdão 989/2017-TCU-Plenário e 2.092/2017-TCU-Plenário resultou no Acórdão 2486/2018-TCU-Plenário, também de relatoria do Ministro Walton Alencar Rodrigues (peça 42) . Em seu item 9.5 foi disposto que, cautelarmente, o MTPA e a Antaq deveriam se abster de firmar novas prorrogações antecipadas de contratos de arrendamento portuário, in verbis: 
9.5. determinar cautelarmente à Agência Nacional de Transportes Aquaviários e ao Ministério dos Transportes, Portos e Aviação Civil, com base no art. 276 do Regimento Interno do TCU, que se abstenham de assinar novas prorrogações antecipadas de contratos de arrendamento portuários, até ulterior deliberação do TCU, fixando em 15 dias o prazo para o pronunciamento previsto no § 3º do referido disposto regimental.
5.	Irresignada com itens do acórdão, a Antaq interpôs pedido de reexame (peça 54) . O Acórdão 32/2019-TCU-Plenário (peça 80) , de relatoria do Ministro Raimundo Carreiro, não conheceu de tal recurso, em razão da ausência de interesse por parte da Antaq e de inadequação recursal. 
6.	Mesmo com o não conhecimento, no pleito recursal da Agência (peça 54, p. 25) foi solicitada a revogação da medida cautelar do item 9.5 do Acórdão 2486/2018-TCU-Plenário. Considerando esse pedido, os autos foram restituídos ao Ministro Relator para que se manifestasse sobre a medida cautelar imposta. O Ministro, conforme despacho acostado à peça 92, solicitou pronunciamento técnico desta Secretaria de Fiscalização de Infraestrutura Portuária e Ferroviária (SeinfraPortoFerrovia) quanto à pretensão da Antaq de revogar a medida cautelar. 
7.	Preliminarmente à emissão de pronunciamento técnico foram encaminhadas diligências ao Minfra e à Antaq (peças 98 e 99) , de modo a sanear os autos, respondidas por meio dos Ofícios 131/2019/AECI (peça 102) e 193/2019/DG-Antaq (peça 103) .
8.	A instrução da SeinfraPortoFerrovia (peça 108) reconheceu que a regulamentação para análise de projetos executivos foi finalizada pela Antaq, contudo, observou também que algumas arrendatárias com baixo índice de execução dos investimentos previstos argumentaram estarem aguardando o julgamento de seus pedidos de reescalonamento (reperfilhamento) dos investimentos contratados. Considerando que a própria possibilidade jurídica, seus limites e a operacionalização deste novo instituto não constavam das normas até então regulamentadas, a Unidade Técnica propôs pela manutenção da medida cautelar, proposta acatada pelas respectivas chefias (peças 109-110) .
9.	A resposta do Poder Público nesta ocasião também afirmou que estava em fase de finalização norma que pretendia abarcar todas as lacunas identificadas pelas análises do Tribunal até então. Considerando a publicação da dita norma, Portaria-Minfra 530/2019, no DOU de 14/8/2019 (peça 113) , o Ministro-Relator Walton Alencar Rodrigues, por meio de Despacho de peça 112, reencaminhou os autos para esta Secretaria a fim de que seja realizada nova análise da necessidade da cautelar frente a esse novo dispositivo. Este é o objetivo desta instrução. 
EXAME TÉCNICO
10.	A medida cautelar do item 9.5 do Acórdão 2486/2018-TCU-Plenário mostrou-se necessária devido à gravidade dos fatos identificados no presente monitoramento, em especial o baixo índice de execução de investimentos por parte das arrendatárias e a ausência de regulamentação quanto a procedimentos atinentes às prorrogações antecipadas, em especial a análise e aprovação dos projetos executivos referentes aos investimentos acordados. 
11.	No início da instrução processual destes autos, ao se examinar as informações prestadas pela Antaq, foi possível observar que dentre as arrendatárias que já deveriam estar realizando seus investimentos antecipadamente, por terem tido seus contratos prorrogados com antecipação, cerca de metade delas não havia realizado ou havia realizado parcela ínfima do que estava compromissado. Em valores, segundo a própria Antaq, menos de R$ 1 bilhão havia sido investido até dezembro de 2017, quando já deveriam ter sido realizados mais de R$ 2,5 bilhões. 
12.	A justificativa apresentada pelas arrendatárias que deixaram de realizar seus investimentos era recorrente. Alegavam que os investimentos não haviam sido realizados devido à falta de aprovação dos projetos executivos apresentados à Antaq. 
13.	Tendo em vista tais alegações, a Agência esclareceu que os projetos executivos apresentados pelas arrendatárias são analisados de duas formas. Primeiramente seria realizada a "análise da aderência do projeto executivo". Após isso, seria realizada a "análise do valor do projeto executivo". Segundo a Agência, quando concluído o primeiro exame ("análise da aderência") , as partes interessadas seriam informadas dessa condição e o início dos investimentos dependeria da conveniência e oportunidade da Autoridade Portuária, não necessitando esperar pela análise conclusiva do projeto executivo. 
14.	Contudo, ao mesmo tempo em que apresentou essas explicações, a Antaq informou também que algumas arrendatárias não estavam realizando investimentos sob a justificativa de que seus respectivos projetos executivos ainda não haviam sido aprovados. Tal fato confirmou que não havia qualquer regulamentação que trata da situação na qual a Antaq não se manifeste quanto à aprovação de um projeto executivo, tendo resultado em atrasos na execução de investimentos por parte das arrendatárias. 
15.	Essa ausência de regulamentação e o baixo índice de realização de investimentos previstos em contrato por parte das arrendatárias foram, posteriormente, citados pelo Ministro Relator no voto condutor do Acórdão 2486/2018-TCU-Plenário como fundamentos para a concessão da medida cautelar (peça 43, p. 16) : 
Tendo em vista, pois, o diagnóstico de frustração das antecipações realizadas, associado ao risco de que mais de uma centena de contratos sejam antecipadamente prorrogados sem as condições que assegurem ou viabilizem a materialização do interesse público que justificariam a adoção de tais atos, determino, cautelarmente, ao MTPA e à Antaq, que se abstenham de assinar novas prorrogações antecipadas de contratos de arrendamento portuário, até ulterior deliberação do TCU, fixando em 15 dias o prazo para o pronunciamento previsto no § 3º do referido disposto regimental. 
A meu ver, tais antecipações somente deverão ser retomadas quando restar demonstrado que os órgãos envolvidos possuem condições de prover soluções normativas e institucionais capazes de assegurar a ampliação dos investimentos e a modernização do setor, gerando ganhos de competitividade para a economia do País.
16.	Como ressaltado, da última instrução (peça 108) até o presente momento a diferença foi a edição da Portaria-Minfra 530/2019. Entende-se útil tecer resumo célere sobre o novo desenho institucional e operacional trazido pela portaria para as prorrogações antecipadas, a fim de julgar se ela será apta a dotar o Poder Público de soluções normativas e institucionais capazes de assegurar investimentos tempestivos pelos arrendatários beneficiados com o instituto. 
17.	O desenho institucional previsto na portaria inicia com o requerimento do arrendatário do pedido de prorrogação antecipada, que pode ou não estar associado com um desequilíbrio pretérito. Esse requerimento deve ser acompanhado de diversos documentos, detalhados no normativo (peça 113, p. 13-14) :
Art. 71 - Deverão constar do requerimento de prorrogação de vigência as seguintes informações, além de outras que sejam consideradas pertinentes:
I - identificação das demais pessoas jurídicas direta ou indiretamente, controladoras, controladas, coligadas ou de controlador comum com a arrendatária;
II - o tempo de prorrogação pretendido;
III - informações relativas ao adimplemento do contrato, à situação dos bens reversíveis e ao histórico dos parâmetros de movimentação e eficiência executados pela arrendatária;
IV - plano de investimento, na forma do art. 10, quando houver;
V - identificação de outros eventuais pleitos de alteração contratual a serem analisados concomitantemente à prorrogação contratual, se for o caso; e
VI - identificação de evento pretérito que tenha resultado em desequilíbrio contratual, se houver.
Parágrafo único - O requerimento de prorrogação de vigência deverá estar acompanhado de documentos que comprovem a manutenção das condições de habilitação jurídica, qualificação técnica, qualificação econômico-financeira, regularidade fiscal, regularidade trabalhista e o cumprimento do disposto no inciso XXXIII do caput do art. 7º da Constituição, conforme previsto no inciso I do caput do art. 66 desta Portaria.
Art. 72 - Constatado que o requerimento não contém todas as informações e documentos necessários, a Secretaria Nacional de Portos e Transportes Aquaviários deverá abrir prazo ao arrendatário para que regularize o pedido.
Parágrafo único - Não sendo cumprido o prazo para a regularização, o pedido de prorrogação será arquivado sem análise de mérito.
Art. 73 - Ao receber o requerimento de prorrogação de vigência, a Secretaria Nacional de Portos e Transportes Aquaviários requisitará manifestação da administração do porto e da Antaq, que terão trinta dias para responder.
§ 1º - A administração do porto deverá:
I - manifestar-se sobre:
a) a eficiência e desempenho do arrendatário na prestação de serviços aos usuários do porto;
b) a atratividade do plano de investimentos, se houver; e
c) a compatibilidade do pleito com o planejamento de uso e ocupação da área;
II - emitir declaração a respeito da adimplência do arrendatário e das pessoas jurídicas, direta ou indiretamente, controladoras, controladas, coligadas ou de controlador comum com o arrendatário perante a administração do porto; e
III - emitir relatório circunstanciado no qual analisará, entre outros aspectos e no que couber, informações relativas:
a) ao atendimento dos níveis mínimos de movimentação e dos parâmetros de desempenho;
b) aos investimentos realizados e atestados no âmbito do contrato;
c) às melhorias implementadas pela arrendatária na instalação portuária; e
d) à existência de processos judiciais e extrajudiciais envolvendo o contrato de arrendamento.
§ 2º - A Antaq deverá:
I - atestar a manutenção das condições de habilitação jurídica, qualificação técnica, qualificação econômico-financeira, regularidade fiscal, regularidade trabalhista e o cumprimento do disposto no inciso XXXIII do caput do art. 7º da Constituição, conforme o inciso I do caput do art. 66 desta Portaria; e
II - apresentar informações sobre:
a) o cumprimento das obrigações contratuais do arrendatário ao longo da vigência do contrato de arrendamento;
b) o cumprimento pelo arrendatário das normas regulatórias da Antaq; e
c) emitir declaração a respeito da adimplência do arrendatário e das pessoas jurídicas, direta ou indiretamente, controladoras, controladas, coligadas ou de controlador comum com o arrendatário perante a Antaq
Art. 75 - Após a aprovação preliminar de que trata o art. 74, a Secretaria Nacional de Portos e Transportes Aquaviários encaminhará cópia do processo à Antaq para a análise do reequilíbrio econômico financeiro do contrato por meio da aprovação do EVTEA.
Art. 76 - O interessado terá o prazo de sessenta dias a contar da aprovação preliminar do pleito de prorrogação de vigência para encaminhar à Antaq o EVTEA.
Parágrafo único - O EVTEA deverá atender ao disposto nas normas da Antaq.
Art. 77 - Aprovado o EVTEA, a Antaq encaminhará cópia do processo ao Ministério da Infraestrutura, que decidirá sobre a celebração do termo aditivo (grifo nosso) . 
18.	Como já ressaltado neste monitoramento, a Antaq publicou manual para análise de Estudo de Viabilidade Técnica, Econômico-Financeira e Ambiental (EVTEA) (peça 114) , por meio da Resolução 5.464-ANTAQ, publicada no DOU do dia 29/6/2017. Tal regramento, inclusive, foi elaborado em virtude de determinação deste Tribunal elencada nos Acórdão 989/2017-TCU-Plenário e 2.200/2015-TCU-Plenário, de relatoria da Ministra Ana Arraes. 
19.	Na peça 114, p. 11, define-se da seguinte forma o prazo de análise:
17. A partir da identificação do tipo de EVTEA a ser analisado, o técnico designado para a análise deve traçar um cronograma de análise com base na complexidade da tarefa, atentando para o prazo máximo regimental de cento e oitenta (180) dias para deliberação da ANTAQ, a qual inclui análise técnica, análise jurídica e deliberação pela Diretoria Colegiada. 
18. Assim, no tocante à análise técnica, recomenda-se que o prazo máximo a ser utilizado para esta fase seja de 120 (cento e vinte) dias, resguardando 60 (sessenta) dias para análise jurídica e deliberação colegiada. 
19. Vale citar que o prazo regimental inicia-se a partir do encaminhamento do pleito pelo Poder Concedente à ANTAQ contendo manifestação preliminar sobre o mérito da análise do EVTEA e instrução processual completa, nos moldes da legislação correspondente, conforme abordagem em tópico específico deste Manual. 
20.	Observa-se da peça 114, p. 26-27, do referido documento sistematização dos assuntos a serem tratados nesta análise, em que constam os pontos centrais de estudos de viabilidade para arrendamentos portuários, por exemplo, valor do arrendamento, viabilidade técnica e ambiental, estrutura operacional, investimentos, custos operacionais, projeção de demanda, preços, entre outros. Como visto acima, o manual abre a possibilidade para que as análises sejam mais simplificadas em virtude da complexidade de cada contrato, uma boa prática que pode levar a exames mais céleres e eficientes, poupando tempo e recursos humanos. 
21.	Nesse contexto, é pertinente reforçar, como já dito nos monitoramentos anteriores, que a Antaq hoje está dotada de regulamento específico de análise de EVTEA robusto em que são detalhados assuntos, critérios, riscos e fontes de informação, o que sem dúvida contribui para análises mais criteriosas de propostas de prorrogações antecipadas. 
22.	Seguindo o procedimento da Portaria-Minfra 530/2019, após a aprovação do EVTEA o próximo passo é a apresentação e análise do projeto executivo que detalha os investimentos a serem realizados pelo arrendatário beneficiado. Assim, rege o normativo (peça 113, p. 17-18) : 
Art. 95 - A arrendatária apresentará à Antaq projeto executivo acompanhado de Anotação de Responsabilidade Técnica com antecedência mínima de seis meses em relação ao início da obra.
Art. 96 - Caberá à Antaq avaliar:
I - a compatibilidade entre o projeto executivo apresentado pelo arrendatário em relação ao EVTEA aprovado e ao termo aditivo; e
II - a compatibilidade dos preços indicados no projeto executivo com os valores de mercado.
Parágrafo único - A análise de que trata o caput deverá ser concluída em até noventa dias a partir da entrega do projeto executivo.
Art. 97 - Caso conclua que o projeto executivo é incompatível com o EVTEA aprovado ou com o termo aditivo, a Antaq deverá exigir que o arrendatário faça as adequações necessárias.
Art. 98 - Caso o valor estimado do investimento previsto no projeto executivo seja inferior à estimativa indicada no termo aditivo, a Antaq apresentará cenários alternativos para a preservação do equilíbrio econômico-financeiro do contrato de arrendamento, conforme diretrizes do Ministério da Infraestrutura.
Art. 99 - Atestada a compatibilidade do projeto executivo em relação ao EVTEA aprovado e ao termo aditivo, a Antaq encaminhará cópia do processo para a administração do porto.
Parágrafo único - A implementação dos investimentos só poderá ser iniciada após manifestação favorável da Antaq quanto ao projeto executivo, nos termos do art. 96.
Art. 100 - O arrendatário fica obrigado a executar a obra conforme o projeto executivo aprovado pela Antaq.
§ 1º - Pleitos de alterações no projeto executivo previamente aprovado pela Antaq exigirão nova análise e manifestação da Agência, nos termos do art. 96.
Art. 101 - Caberá à administração do porto:
I - autorizar o início da realização da obra quando se tratar de investimento na infraestrutura comum do porto ou quando a obra, ainda que realizada nos limites da área arrendada, puder gerar impacto negativo sobre as atividades realizadas em áreas externas; e
II - acompanhar a realização da obra.
§ 1º - Quando for o caso, a administração do porto deverá, ao autorizar o início da realização da obra, indicar as ações necessárias para mitigar seus impactos negativos sobre as operações do porto.
§ 2º - Caso a administração do porto constate atraso na execução do cronograma ou que a obra não corresponde ao que foi definido no projeto executivo, comunicará o fato à Antaq.
Art. 102 - Após a conclusão da obra, a Antaq deverá verificar se foram atendidos os parâmetros de capacidade e desempenho estabelecidos no termo aditivo (grifos nossos) . 
23.	Também seguindo determinação emanada desta Corte, a Antaq promoveu a edição do Manual de Análise e Fiscalização do Projeto Executivo em Arrendamentos Portuários, por meio da Resolução-Antaq 5.408/2017, cuja última versão foi juntada à peça 94. Como já mencionado na instrução anterior, em resumo, a avaliação dá-se da seguinte forma (peça 108, p. 3) : 
No Ofício 38/2019/DG-Antaq (peça 87) , a Agência esclarece que sua atuação na aprovação de projetos executivos foi reavaliada e que passará a se dar em três momentos: (i) após o recebimento do projeto encaminhado pelo Poder Concedente, quando se deliberará acerca da aderência do projeto em face do Estudo de Viabilidade Técnica, Econômico-Finaneiro e Ambiental (EVTEA) e do Plano de Investimentos aprovado, comunicando a Autoridade Portuária, a quem caberá autorizar o início das obras; (ii) durante a execução das obras, quando a Antaq e a Autoridade Portuária acompanharão a evolução da realização dos investimentos focando em seu objeto, prazo e valor despendido; e (iii) após a finalização das obras, quando a arrendatária deverá apresentar o "Relatório Final de Execução dos Investimentos" (as built) , a ser apreciado e validado pela Autoridade Portuária e pela Antaq.
24.	Em sua p. 10, o manual trata dos prazos de análise, bem como informa o procedimento para o caso de a Antaq manter-se silente transcorrido todo o tempo regimental de exame, que foi alvo da determinação contida no item 1.6 do Acórdão 2486/2018-TCU-Plenário:
37. A análise da conformidade e aprovação do projeto executivo deverá ser concluída pela ANTAQ no prazo de até 90 (noventa) dias, contados da data do seu recebimento na Agência, ressalvando-se, contudo, que esse prazo pressupõe que o projeto tenha sido apresentado nos moldes solicitados neste Manual. Esse prazo também poderá ser prorrogado desde que devidamente justificado. 
38. Caso a Antaq não conclua a análise do projeto executivo no prazo estipulado no item anterior, e desde que o atraso não esteja relacionado a pendências por parte da Arrendatária ou Autoridade Portuária, poderá a Autoridade Portuária autorizar o início da execução das obras, sem prejuízo da atuação da fiscalização da Agência, valendo-se, para tanto, do projeto executivo apresentado, dada a presunção de boa-fé da Arrendatária na apresentação de um projeto executivo aderente ao pactuado em contrato. Nesse caso, a Arrendatária assumirá a responsabilidade pela implementação de investimentos em desconformidade com o EVTEA aprovado e contrato celebrado.
Nesse caso, a Arrendatária assumirá a responsabilidade pela implementação de investimentos em desconformidade com o EVTEA aprovado e contrato celebrado, conforme previsto no §4º do art. 20 da Portaria nº 349/2014- SEP/PR: 
"Art. 20. A SEP/PR encaminhará o Projeto Executivo à Antaq, para análise e deliberação quanto à conformidade com o Plano de Investimentos aprovado e o Evtea, ouvida a Autoridade Portuária. 
 (...) 
§ 4º A análise e deliberação da Antaq sobre o Projeto Executivo não exclui a responsabilidade exclusiva da arrendatária pela adequação e qualidade dos investimentos realizados, assim como pelo cumprimento das obrigações contratuais, regulamentares e legais." (grifo nosso) . 
25.	Em primeiro lugar, convém citar que o único ponto levantado na instrução anterior para justificar a manutenção da cautelar em tela, a falta de regulamentação do reescalonamento ou revisão do plano de investimentos, foi devidamente previsto na novel portaria (art. 100, § 1º) , de forma que a irregularidade encontra-se superada. 
26.	No entanto, no que tange aos procedimentos a serem adotados em caso de silêncio da Antaq sobre projeto executivo transcorrido todo o prazo regimental, observa-se que existe contradição entre o disposto no referido manual com o parágrafo único do art. 99 da portaria (peça 113, p. 18) . Este normativo, a princípio, exige a manifestação favorável da Antaq antes do início da implementação dos investimentos, o que não se coaduna com o exposto no manual, em que era possível que a autoridade portuária autorizasse o início das obras mesmo sem o aval da Agência baseado no princípio da boa-fé. Sem dúvida os manuais da Autarquia terão de se adaptar à novel Portaria-Minfra 530/2019 no que lhe forem incompatíveis, considerando a hierarquia das normas que rege o direito pátrio e os princípios da hermenêutica jurídica. 
27.	Nesse sentido, entende-se que deve ser dada ciência à Antaq de que o item 38 do Manual de Análise e Fiscalização do Projeto Executivo em Arrendamentos Portuários, instituído por meio da Resolução-Antaq 5.408/2017, está em contradição com o parágrafo único do art. 99 da Portaria-Minfra 530/2019 no que tange ao procedimento a ser adotado em caso de silêncio da Antaq transcorrido todo o prazo regimental para análise dos projetos executivos apresentados por arrendatários para o benefício da prorrogação antecipada.
28.	A portaria, ao exigir a manifestação obrigatória da Antaq acerca do projeto executivo, aparentemente, traz de volta problemas identificados nos monitoramentos pretéritos, justamente o atraso nos investimentos decorrentes do exame tardio e obrigatório da Agência nesses documentos. 
29.	Nesse ponto, porém, convém relembrar a evolução do tema da análise das prorrogações antecipadas até o presente momento. Quando das primeiras fiscalizações desta Corte, o que foi identificado em termos de irregularidades, fragilidades e riscos era significativo. Para citar as mais graves, a Agência não possuía regulamentações aptas a garantir o mínimo de previsibilidade e estabilidade dos exames; não havia rotinas de fiscalizações ou mesmo circularização das informações recebidas dos arrendatários em termos de estudos de viabilidade e projetos executivos; os normativos até então não harmonizavam as competências dos diversos órgãos envolvidos, o que causava ineficiências institucionais por meio de sobreposições e omissões. 
30.	O cenário que se desenha para o futuro, após o cumprimento e a implementação de praticamente todas as determinações e recomendações endereçadas pelo Plenário desta Corte nos Acórdãos 2.200/2015, 989/2017, 2.092/2017 e 2.486/2018 é de um processo mais maduro. A Portaria-Minfra 530/2019 corrobora e reforça toda essa evolução, ao detalhar o procedimento de exame de prorrogações antecipadas, harmonizando as competências específicas de autoridades portuárias e agência reguladora de forma a eliminar qualquer sobreposição, atribuindo inclusive prazos e o conteúdo dos atos que se esperam delas. 
31.	Na peça 111, relatório mais atualizado sobre a situação dos contratos já prorrogados, é possível verificar que a Antaq tem realizado fiscalizações sobre os contratos prorrogados e promovido medidas sancionatórias em virtude de atrasos ou situações novas e específicas que se desenhem diante de cada caso concreto.  Verifica-se que a Agência se capacitou e se preparou para tanto em virtude da edição de seus manuais e regulamentos e das discussões com a autoridade portuária e o Ministério respectivo. 
32.	A evolução do processo de exame de prorrogações antecipadas é perceptível, visto que o Poder Público expressamente consignou que as novas metodologias sejam aplicadas não apenas nos novos pedidos de dilação mas também naqueles em curso e, em alguns casos, até em situações onde o exame da Agência já tenha sido emitido. Veja-se, a esse respeito, os seguintes excertos:  
Portaria-Minfra 530/2019 (peça 113, p. 20) 
Art. 125. Os pleitos de alteração contratual, prorrogação de vigência e de recomposição do equilíbrio econômico-financeiro em curso observarão, no que couber, o disposto nesta Portaria.
Manual de análise de projetos executivos da Antaq (peça 94, p. 18) 
96. Nos projetos já apresentados, inclusive aqueles cuja aderência já fora apreciada e devidamente comunicada até a data de publicação desta revisão do Manual, deverá a Superintendência de Outorgas, mediante a Gerência de Portos Organizados, ratificar e/ou complementar a análise, nos termos do item 34 deste Manual, remetendo os autos à Diretoria para a devida aprovação. 
97. No curso da análise que instruirá a aprovação do Projeto Executivo, poderá ser realizada nova avaliação orçamentária, a nível conceitual, do montante dos investimentos previstos, caso se identifique alguma pendência suscitada na análise que consubstanciou o EVTEA correspondente ou caso sobrevenha informação que torne essa apreciação recomendável e oportuna, portanto a arrendatária tem a garantia que a análise será empreendida ao longo da execução dos investimentos. 
98. A manifestação conclusiva da ANTAQ quanto aos projetos já apresentados deverá ser realizada no prazo de noventa dias, prorrogáveis uma vez por igual período desde que de forma justificada, contados a partir da data de publicação desta revisão do Manual, consolidando a nova metodologia de análise e aprovação de projetos executivos.
33.	Diante desse cenário, também convém lembrar que o Tribunal autorizou a constituição de processo apartado para verificar a responsabilidade do Poder Público no caso do significativo atraso da Antaq no exame dos projetos executivos, que chegou a mais de um ano em determinados contratos. Também está autorizado que esta Unidade Técnica promova fiscalizações em prorrogações antecipadas específicas. Tais medidas reforçam não apenas a importância do tema para esta Corte, mas também trazem incentivos claros aos gestores e técnicos competentes de que os procedimentos previstos não sejam alterados sem motivo robusto e justificado.
34.	Em resumo, espera-se que esse tipo de situação anteriormente constatada de baixa eficiência, a partir desse momento de maturidade do processo, não volte a ocorrer, como se identificou nos monitoramentos pretéritos. 
35.	Entende-se, portanto, que o fato de a Portaria-Minfra 530/2019 exigir parecer favorável obrigatório da Antaq antes do início dos investimentos, apesar dos problemas que tal medida causou até então no exame tempestivo das prorrogações antecipadas e na realização dos investimentos previstos nesses contratos, não deve ser argumento suficiente para a manutenção da cautelar sob comento. 
36.	Dessa forma, opina-se no sentido de que o processo de análise de prorrogações antecipadas no âmbito da Administração Pública deve ser retomado, até para que as novas metodologias sejam postas em prática e a partir da situação concreta possam sofrer os ajustes necessários, caso preciso. Entende-se, assim, que restou demonstrado que os órgãos envolvidos "possuem soluções normativas e institucionais capazes de assegurar a ampliação dos investimentos e a modernização do setor".
37.	Convém, assim, sugerir a revogação da medida cautelar ínsita no item 9.5 do Acórdão 2092/2017-TCU-Plenário. 
38.	Por fim, considerando que ainda existem itens passíveis de monitoramento no âmbito do Acórdão 2486/2018-TCU-Plenário, sugere-se que os autos sejam retornados a esta Secretaria, visando à continuidade do monitoramento dos demais itens do referido Acórdão. 
CONCLUSÃO 
39.	Cuidam os autos de monitoramento dos Acórdão 989/2017-TCU-Plenário e 2.092/2017- TCU-Plenário, ambos de relatoria do Ministro Walton Alencar Rodrigues. 
40.	O primeiro acórdão foi prolatado no âmbito do TC Processo 012.558/2016-8, que tratou de auditoria realizada com o objetivo de avaliar os procedimentos adotados pela extinta Secretaria de Portos da Presidência da República (SEP/PR) e pela Agência Nacional de Transportes Aquaviários (Antaq) na prorrogação antecipada de contratos de arrendamentos portuários.
41.	Já o segundo acórdão foi emanado no âmbito do TC Processo 022.268/2017-0, processo que tratou de monitoramento do Acórdão 989/2017-TCU-Plenário e que trouxe novas deliberações acerca das prorrogações antecipadas de contratos do setor portuário. Em seu âmbito, consta medida cautelar adotada para que o Poder Público abstenha-se de assinar novas prorrogações antecipadas de contratos de arrendamento portuários até ulterior deliberação desta Corte de Contas. 
42.	Esta Unidade Técnica já emitiu parecer anterior acerca da cautelar em comento. Na ocasião, opinou-se pela sua manutenção porque as regulamentações até então editadas pela Antaq para análises de estudo de viabilidade e projetos executivos não trataram do reescalonamento de investimentos, sendo que esse instituto desconhecido até então era responsável pela inexecução relevante de alguns contratos. Foi também reconhecido que o Poder Público finalizava norma que supostamente atenderia esta e outras lacunas até então identificadas por esta Corte. 
43.	Em virtude da edição pelo Ministério da Infraestrutura (Minfra) do referido regulamento, Portaria 530/2019, o Ministro Relator exarou Despacho à peça 112 exigindo desta Secretaria de Fiscalização de Infraestrutura Portuária e Ferroviária (SeinfraPortoFerrovia) novo exame da necessidade da cautelar à luz desta nova norma.
44.	Observou-se que a referida portaria detalha o procedimento para concessão de prorrogações antecipadas, harmonizando as competências de cada órgão envolvido, Ministério, agência reguladora e autoridade portuária, eliminando as sobreposições e fragilidades até então identificadas, estipulando inclusive prazos e os conteúdos que se esperam de seus atos decisórios em cada etapa do processo. 
45.	Notou-se também que a portaria reforça vários dos encaminhamentos emanados desta Corte de Contas nos diversos pronunciamentos já realizados sob essa temática, e alvo de diversos monitoramentos que atestaram o efetivo cumprimento e a implementação das determinações e recomendações exaradas. O normativo trata, inclusive, da possibilidade e operacionalização do reescalonamento de investimentos, o ponto que levou a Unidade Técnica a opinar pela manutenção da cautelar no exame anterior. 
46.	Verificou-se, contudo, que a norma exige parecer favorável obrigatório da Antaq sobre o projeto executivo antes do início dos investimentos, medida que tinha sido criticada em monitoramentos pretéritos justamente pelo fato de que o atraso excessivo no exame da Agência estaria represando o dispêndio desses recursos pelos arrendatários beneficiados com a prorrogação. Inclusive notou-se contradição entre a portaria e o manual da Antaq sobre análise de projetos executivos. Nesse contexto, sugeriu-se o envio de ciência à Agência sobre o fato, considerando a hierarquia das normas infralegais no direito pátrio. 
47.	Relembrou-se, porém, que o processo de exame das prorrogações antecipadas evoluiu sobremaneira desde os primeiros trabalhos fiscalizatórios desta Corte, quando foram identificados problemas graves cujo saneamento foi reconhecido durante o curso dos monitoramentos. Assim, opinou-se que em virtude da edição da Portaria-Minfra 530/2019, que reforça esta evolução no processo e se coaduna com as deliberações desta Corte, pela revogação da medida cautelar constante do item 9.5 do Acórdão 2092/2019-TCU-Plenário. 
PROPOSTA DE ENCAMINHAMENTO
48.	Ante todo o exposto, submetem-se os autos à consideração superior, propondo:
I) dar ciência à Agência Nacional de Transportes Aquaviários (Antaq) de que o item 38 do Manual de Análise e Fiscalização do Projeto Executivo em Arrendamentos Portuários, instituído por meio da Resolução-Antaq 5.408/2017, está em contradição com o parágrafo único do art. 99 da Portaria do Ministério da Infraestrutura 530/2019 no que tange ao procedimento a ser adotado em caso de silêncio da Antaq transcorrido todo o prazo regimental para análise dos projetos executivos apresentados por arrendatários visando ao benefício da prorrogação antecipada, com vistas à adoção de providências internas para harmonização das normas;
II) revogar a medida cautelar constante do item 9.5 do Acórdão 2486/2018-TCU-Plenário, tendo em vista a edição da Portaria-Minfra 530/2019, que trata de procedimentos importantes relacionados à prorrogação antecipada de contratos de arrendamento, especialmente sobre a devida harmonização das diversas competências dos diversos órgãos envolvidos, o que, em conjunto com os outros normativos já editados pela Antaq (análise de estudos de viabilidade e de projetos executivos) , reduz sobremaneira os riscos identificados anteriormente que justificaram a adoção da referida medida; e
III)	 devolver os autos à SeinfraPortoFerrovia para que seja dada continuidade ao monitoramento.

8.1. Alexandre Dalfior de Figueiredo e outros, representando Agência Nacional de Transportes Aquaviários.  
8.2. Ana Carolina Souza do Bomfim, representando Ministério dos Transportes, Portos e Aviação Civil (extinta).

Não atuou.

MONITORAMENTO, IMPLEMENTAÇÃO DAS DETERMINAÇÕES. REVOGAÇÃO DE MEDIDA CAUTELAR. CIENCIA.

MONITORAMENTO (MON)

Secretaria de Fiscalização de Infraestrutura Portuária e Ferroviária (SeinfraPor).

Trata-se de monitoramento dos Acórdãos 989/2017 e 2.092/2017, ambos do Plenário deste Tribunal. O primeiro foi prolatado por ocasião do julgamento de auditoria realizada com o objetivo de avaliar os procedimentos adotados pela extinta Secretaria de Portos da Presidência da República (SEP/PR) e pela Agência Nacional de Transportes Aquaviários (Antaq) na prorrogação antecipada de contratos de arrendamentos portuários. O segundo é o resultado do monitoramento do primeiro.
No âmbito dos presentes autos, foi proferido o Acórdão 2486/2018-TCU-Plenário, por meio do qual este Tribunal verificou o descumprimento de importantes determinações daqueles dois acórdãos.
A gravidade da situação foi caracterizada pelo baixo índice de execução de investimentos por parte das arrendatárias e pela ausência de regulamentação quanto a procedimentos atinentes às prorrogações antecipadas, em especial a análise e aprovação dos projetos executivos referentes aos investimentos acordados.
A justificativa recorrente apresentada pelas arrendatárias que deixaram de realizar seus investimentos era que os investimentos não haviam sido feitos devido à falta de aprovação dos projetos executivos apresentados à Antaq. 
A Agência esclareceu que realizava a "análise da aderência do projeto executivo" e posteriormente a "análise do valor do projeto executivo"; que, quando concluído o primeiro exame, as partes interessadas seriam informadas e o início dos investimentos dependeria da conveniência e oportunidade da Autoridade Portuária, sendo desnecessário esperar pela análise conclusiva do projeto executivo. 
Tendo em vista o diagnóstico de frustração das antecipações de investimento, associado ao risco de que mais de uma centena de contratos fossem antecipadamente prorrogados sem as condições que assegurassem ou viabilizassem a materialização do interesse público que justificaria a adoção de tais atos, o TCU determinou, cautelarmente, ao MTPA e à Antaq, que se abstivessem de firmar novas prorrogações antecipadas de contratos de arrendamento portuário (item 9.5 do Acórdão 2486/2018-TCU-Plenário) .
Condicionou a retomada destas à demonstração de que os órgãos envolvidos possuem condições de prover soluções normativas e institucionais, capazes de assegurar a ampliação dos investimentos e a modernização do setor, gerando ganhos de competitividade para a economia do País.
Irresignada, a Antaq interpôs pedido de reexame, não conhecido pelo Acórdão 32/2019-TCU-Plenário, de relatoria do Ministro Raimundo Carreiro, em razão da ausência de interesse por parte da Antaq e de inadequação recursal. 
Considerando que neste recurso foi solicitada a revogação daquela medida cautelar, os autos foram restituídos a meu gabinete. 
Por meio de despacho (peça 92) , solicitei pronunciamento da Secretaria de Fiscalização de Infraestrutura Portuária e Ferroviária (SeinfraPortoFerrovia) quanto ao pleito da Antaq. 
A SeinfraPortoFerrovia (peças 108-110) reconheceu que a regulamentação para análise de projetos executivos havia sido finalizada pela Antaq. Entretanto, observou que algumas arrendatárias, com baixo índice de execução dos investimentos previstos, argumentaram estarem aguardando o julgamento de seus pedidos de reescalonamento dos investimentos contratados. 
A resposta do Poder Público também afirmou que estava em fase de finalização norma que pretendia abarcar todas as lacunas identificadas pelas análises do Tribunal até então. 
Considerando a publicação da Portaria-Minfra 530/2019, no DOU de 14/8/2019, por meio de despacho (peça 112) , reencaminhei os autos para SeinfraPortoFerrovia para nova análise sobre a necessidade de manter aquela medida cautelar.
A unidade técnica concluiu que a Portaria harmoniza as competências dos órgãos envolvidos na análise dos projetos executivos frente aos planos de investimento, eliminando sobreposições e fragilidades identificadas por este Tribunal. Em função disso, propõe a revogação da medida cautelar prevista pelo item 9.5 do Acórdão 2.486/2019-TCU-Plenário.  
Feito breve resumo dos fatos, passo a decidir.
Como bem demonstra a unidade técnica (peças 115-117) , a Portaria-Minfra 530/2019 detalha os documentos necessários para o requerimento do pedido de prorrogação antecipada por parte dos arrendatários.
Estabelece os pontos sobre os quais a Administração do Porto e a Antaq deverão se manifestar. Prevê que, após a análise do reequilíbrio econômico financeiro do contrato pela Antaq, realizada no âmbito da aprovação dos Estudo de Viabilidade Técnica, Econômico-Financeira e Ambiental (EVTEA) , o processo deve ser encaminhado ao Ministério da Infraestrutura, que decidirá sobre a celebração do termo aditivo ao Contrato.
A Portaria estabelece a forma de apresentação e análise do projeto executivo que detalha os investimentos a serem realizados pelo arrendatário, após a aprovação do EVTEA. Regulamenta ainda os procedimentos a adotar nas situações em que há solicitação de reescalonamento ou revisão do plano de investimentos, por parte das arrendatárias.
A Antaq, por sua vez, já havia publicado o manual para análise de EVTEA, por meio de sua Resolução 5.464/2017. Acolho as conclusões da unidade técnica, de que este manual trata dos pontos centrais de estudos de viabilidade para arrendamentos portuários, como por exemplo, valor do arrendamento, viabilidade técnica e ambiental, estrutura operacional, investimentos, custos operacionais, projeção de demanda e preços, entre outros. 
O manual também trata dos prazos de análise, bem como informa o procedimento para o caso de a Antaq manter-se silente transcorrido o tempo regimental de exame, situação que foi alvo da determinação contida no item 1.6 do Acórdão 2486/2018-TCU-Plenário.
No Ofício 38/2019/DG-Antaq (peça 87) , a Agência esclarece que sua atuação na aprovação de projetos executivos foi reavaliada e passará a dar-se em três momentos: 
após o recebimento do projeto encaminhado pelo Poder Concedente, quando se deliberará acerca da aderência do projeto em face do EVTEA) e do Plano de Investimentos aprovado, comunicando a Autoridade Portuária, a quem caberá autorizar o início das obras;
durante a execução das obras, quando a Antaq e a Autoridade Portuária acompanharão a evolução da realização dos investimentos focando em seu objeto, prazo e valor despendido; 
após a finalização das obras, quando a arrendatária deverá apresentar o "Relatório Final de Execução dos Investimentos" (as built) , a ser apreciado e validado pela Autoridade Portuária e pela Antaq.
Diante desses elementos, a unidade técnica conclui que o cenário que se desenha para o futuro, após o cumprimento e a implementação de praticamente todas as determinações e recomendações endereçadas pelo Plenário desta Corte nos Acórdãos 2.200/2015, 989/2017, 2.092/2017 e 2.486/2018 é de um processo mais maduro, pois:
a portaria harmoniza as competências específicas de autoridades portuárias e agência reguladora com vistas a eliminar sobreposições, atribuindo prazos e conteúdo dos atos que se esperam delas;
a Antaq tem realizado fiscalizações sobre os contratos prorrogados e promovido medidas sancionatórias em virtude de atrasos ou novas situações;
o Poder Público consignou que as novas metodologias sejam aplicadas não apenas nos novos pedidos de dilação, mas também naqueles em curso e, em alguns casos, em situações onde o exame da Agência já havia sido emitido.
Considerando ainda que o Tribunal autorizou a constituição de processo apartado para verificar a responsabilidade do Poder Público no caso do significativo atraso da Antaq no exame dos projetos executivos, bem como a realização de fiscalizações em prorrogações antecipadas específicas, caso haja retrocessos na evolução institucional verificada é baixo o risco de a situação não possa ser efetivamente tratada com a ação do Controle Externo.
Sendo assim, anuo ao parecer da unidade técnica de que estão atendidos os pressupostos para a revogação da medida cautelar imposta pelo item 9.5 do Acórdão 2.486/2017-TCU-Plenário.
Há, no entanto, um ponto que merece ser tratado, a contradição entre o disposto no manual de fiscalização da Antaq com o parágrafo único do art. 99 da Portaria-Minfra 530/2019. A norma exige a manifestação favorável da Antaq antes do início da implementação dos investimentos, o que não se coaduna com o exposto no manual, que permite à autoridade portuária autorizar o início das obras, mesmo sem o aval da Agência, baseado no princípio da boa-fé. 
Considerando que os manuais da Autarquia terão de adaptar-se à portaria no que lhe forem incompatíveis, frente à hierarquia das normas, deve ser dada ciência de tal contradição à Antaq para que adote as providências cabíveis. 
Ante o exposto, voto no sentido de que o Tribunal adote o acórdão que ora submeto à deliberação deste Colegiado.
TCU, Sala das Sessões Ministro Luciano Brandão Alves de Souza, em 8 de abril de 2020.
WALTON ALENCAR RODRIGUES 
Relator